【裁判字號】    91,訴,647
【裁判日期】    920306
【裁判案由】    遺產稅
【裁判全文】
臺中高等行政法院判決                              九十一年度訴字第六四七號
                              .
    原      告  甲○○
    被      告  財政部臺灣省中區國稅局
    代  表  人  乙○○
    訴訟代理人  丙○○
右當事人間因遺產稅事件，原告不服財政部中華民國九十一年八月三十日台財訴字第
○九一○○三六五二六號訴願決定，提起行政訴訟。本院判決如左︰
    主  文
原告之訴駁回。
訴訟費用由原告負擔。
    事  實
一、事實概要：原告之父黃再添於民國（下同）八十九年十月十三日死亡，原告及其
    他繼承人申請延期申報遺產稅，經被告所屬彰化縣分局核准延至九十年七月十三
    日以前申報，原告於九十年七月九日依法申報遺產稅，案經該分局核定遺產總額
    為新台幣（以下同）四四、三○六、八四七元、遺產免稅額七、○○○、○○○
    元、扣除額八、二七四、九一二元，遺產淨額為二九、○三一、九三五元，應納
    遺產稅額七、二七三、五三八元，原告不服，就遺產扣除額之公共設施保留地及
    應納未納稅捐二項申請復查結果未獲變更。原告仍未甘服，循序提起訴願，經財
    政部訴願決定，以原處分（復查決定）關於遺產扣除額應納未納稅捐部分撤銷，
    著由被告機關另為處分，其餘訴願駁回。原告就未獲變更部分（即遺產扣除額--
    公共設施保留地）仍表不服，提起行政訴訟。
二、兩造之聲明：
    (一)原告聲明：(1)求為判決撤銷原處分及訴願決定關於不利之部分。(2)被告如有廢
      弛職務或失職行為情事，請依訴願法第一００條、公務員服務法第一條、公務
      員懲戒法第二條規定究辦。(3)訴訟費用由被告負擔。
    (二)被告聲明：求為判決駁回原告之訴。
三、兩造之陳述及爭點：
    (一)原告部分：
      (1)本案原告系爭「彰化縣和美鎮○○段五三一、五三三地號等兩筆土地」，符
        合八十四年三月一日財政部台財稅第八四一六○七八四八號函規定，應免徵
        遺產稅，彰化縣和美鎮公所九十一年九月十一和鎮建字第○九一○○一四九
        四九號函內容節錄如下：「本鎮○○段五三一、五三二地號兩筆土地都市計
        畫變更沿革乙案，復如說明... 二、上開地號於民國五十九年十一月十日和
        美都市計畫發布實施，原編定為『公三』公園用地，應屬都市計畫法所稱之
        『公共設施保留地』，經『變更和美都市計畫（第一期公共設施保留地專案
        通盤檢討）』案中，變更為住宅區附帶條件三之土地（於七十八年七月二十
        日發布實施）其細部計畫於民國八十九年一月二十四日發布實施，應提供公
        共設施比例為百分之三十五，迄今尚未完成市地重劃。三、附帶條件三之內
        容如下：『應另行擬定細部計畫（含配置適當之公共設施用地與擬具具體公
        平合理之事業及財務計畫）並俟細部計畫完成法定程序發布實施後始得發照
        建築。』前揭彰化縣和美鎮公所九十一年九月十一日和鎮建字第○九一○○
        一四九四九號函暨八十九十二月六日和鎮服字第六三八號函（土地使用分區
        證明書），可證實彰化縣和美鎮○○段五三一、五三三地號等兩筆土地，「
        七十八年七月二十日前原屬都市計畫法所稱之『公共設施保留地』」暨「被
        繼承人黃再添死亡時，尚未依土地使用分區證明書載明之附帶條件，另行擬
        定細部計畫，並完成法定程序發布實施」暨「經『變更和美都市計畫（第一
        期公共設施保留地專案通盤檢討）』案中，變更為住宅區應依附帶條件內容
        如下：『應另行擬定細部計畫（含配置適當之公共設施用地與擬具具體公平
        合理之事業及財務計畫）並俟細部計畫完成法定程序發布實施後始得發照建
        築。』規定辦理」等，綜前述，彰化縣和美鎮○○段五三一、五三三地號等
        兩筆土地，自符合八十四年三月一日財政部台財稅第八四一六○七八四八號
        函內容節錄如下：「關於被繼承人死亡時遺有原屬公共設施保留地，經都市
        計畫主管機關附有條件變更為住宅區或其他使用分區，其遺產稅之核課，請
        依說明二、三辦理，請查照。說明：... 二、原屬公共設施保留地，經都市
        計畫主管機關有條件准予變更為住宅區或其他用地，且該土地之使用分區證
        明並載明﹕『應另行擬定細部計畫（含配置公共設施用地）並俟細部計畫完
        成法定程序發布實施後始得發照建築，地主若不同意，維持原計畫』之附帶
        條件者... 三、至於土地所有權人死亡時，尚未依土地使用分區證明書載明
        之附帶條件，另行擬定細部計畫，並完成法定程序發布實施者，參照行政院
        八十三年十一月二十八日台八十三財字第四四五三三號函釋意旨，准予適用
        都市計畫法第五十條之一規定免徵遺產稅。」之規定，全部免徵遺產稅；綜
        前述，原告主張「彰化縣和美鎮○○段五三一、五三三地號等兩筆土地」全
        部免徵遺產稅，顯然依法有據。準此，九十一年八月三十日台財訴字第○九
        一○○三六五二六號決定書暨九十一年四月二十九日中區國稅法字第○九一
        ○○二六三三七號函處分書，關於「被繼承人黃再添遺產，彰化縣和美鎮○
        ○段五三一、五三三地號等土地，應課徵遺產稅。」之決定及處分，已違四
        十一年判字第十七號判例，內容節錄如下：按法律有明文規定或上級官署依
        法已以命令指示之事項，下級官署自無運用行政職權另事裁量之餘地。」暨
        八十四年三月一日財政部台財稅第八四一六○七八四八號函等規定，應予撤
        銷。前揭四十一年判字第十七號判例內容節錄及稅捐稽徵法第一條之一及八
        十四年三月一日財政部台財稅第八四一六○七八四八號函之規定，關於彰化
        縣和美鎮○○段五三一、五三三地號等兩筆土地免徵遺產稅案，被告自應依
        原告主張：「八十四三月一日財政部台財稅第八四一六○七八四八號函適用
        且有利本案」，被告自無運用行政職權另事裁量：「財政部八十七年八月四
        日台財稅第000000000號及財政部八十七年八月十三日台財稅第0
        00000000號及內政部八十七年六月三十日內營字第八七七二一七六
        函」適用本案。綜前所述，被告顯未依公務員服務法第一條規定執行其職務
        ，如有違法、失職、違誤情事，敬請依訴願法第一○○條規定辦理。
      (2)本案系爭土地，依稅捐稽徵法第一條之一規定，符合八十四年三月一日財政
        部台財稅第八四一六○七八四八號函說明第三點之規定，全部應免徵遺產稅
        。彰化縣和美鎮公所九十一年九月十一日和鎮建字第○九一○○一四九四九
        號函內容節錄如下：「本鎮○○段五三一、五三三地號兩筆土地都市計畫變
        更沿革乙案，復如說明... 上開地號於民國五十九年十一月十日和美都市計
        畫發布實施，原編定為『公三』公園用地，應屬都市計畫法所稱之『公共設
        施保留地』，經『變更和美都市計畫（第一期公共設施保留地專案通盤檢討
        ）』案中，變更為住宅區附帶條件三之土地（於民國七十八年七月二十日發
        布實施）其細部計畫於民國八十九年一月二十四日發布實施，應提供公共設
        施比例為百分之三十五，迄今尚未完成市地重劃。三、附帶條件三之內容如
        下﹕『應另行擬定細部計畫（合配置適當之公共設施用地與擬具具體公平合
        理之事業及財務計畫）並俟細部計畫完成法定程序發布實施後始得發照建築
        。』」；前揭彰化縣和美鎮公所和鎮建字第○九一○○一四九四九號函暨八
        十九年十二月六日和鎮服字六三八號函可證，彰化縣和美鎮○○段五三一、
        五三三地號等兩筆土地，「七十八年七月二十日前原屬都市計畫法所稱之『
        公共設施保留地』」暨「被繼承人黃再添死亡時，尚未依土地使用分區證明
        書載明之附帶條件，另行擬定細部計畫，並完成法定程序發布實施」暨「經
        『變更和美都市計畫（第一期公共設施保留地專案通盤檢討）』案中，變更
        為住宅區應依附帶條件內容如下：『應另行擬定細部計畫（含配置適當之公
        共設施用地與擬具具體公平合理之事業及財務計畫）並俟細部計畫完成法定
        程序發布實施後始得發照建築。』規定辦理」等，綜前述，彰化縣和美鎮○
        ○段五三一、五三三地號等兩筆土地，自符合財政部台財稅第八四一六○七
        八四八號函說明第三點：「關於被繼承人死亡時遺有原屬公共設施保留地，
        經都市計畫主管機關附有條件變更為住宅區或其他使用分區，其遺產稅之核
        課，請依說明二、三辦理，請查照。說明：三、至於土地所有權人死亡時，
        尚末依土地使用分區證明書載明之附帶條件，另行擬定細部計畫，並完成法
        定程序發布實施者，參照行政院八十三年十一月二十八日台八十三財字第四
        四五三三號函釋意旨，准予適用都市計畫法第五十條之一規定免徵遺產稅。
        」之規定，全部應免徵遺產稅。關於財政部台財訴字第○九一○○三六五二
        六號決定書之決定暨中區國稅法字第○九一○○六○八三一號函之答辯，內
        容節錄如下﹕「至訴願人所援引財政部八十四年三月一日台財稅第八四一六
        ○七八四八號函釋，限於因公共設施保留地變更為住宅區或其他用途，於地
        主不同意時，應恢復原公共設施保留地之編訂，即土地變更編定附有條件，
        在所附條件完成前，因地主可能不同意，致該項土地變更編定未確定者，方
        有適用，與本案土地之使用編定已為確定者究有不同，自不得援引適用...
        」，上述，財政部之決定與財政部台灣省中區國稅局之答辯，非原告之主張
        ，原告係主張「彰化縣和美鎮○○段五三一、五三三地號等兩筆土地，符合
        前揭財政部台財稅第八四一六○七八四八號函說明第三點之規定」，請鈞院
        應依行政訴訟法第一九五條規定審理本案。鈞院九十年度訴字六五九號及九
        十一年度訴字第一六二號與本案情形並不相同，且前述二號判決，全非判例
        ，自毋庸審酌，呈請鈞院應依五十年台上字第七二五號判例：「當事人應受
        判決事項之聲明，通常必於言詞辯論時以言詞為之，始為有效，而法院所為
        判決，以本於當事人之言詞辯論為原則，故經言詞辯論之判決，而非本於言
        詞辯論時當事人之聲明為基礎者，即屬違背法令。」、三十二年度上字第五
        六四四號判例﹕「判決，除別有規定外，應本於當事人之言詞辯論為之，民
        事訴訟法第二百二十一條定有明文。故當事人在事實審提供為判決資料之事
        項，僅記載於準備書狀，而於到場辯論時未以言詞提出者，如無特別現定，
        不得據為判決之基礎。」、二十九年度上字第三八五號判例：「依民事訴訟
        法第二百二十一條第一項之規定，判決資料之提供，係以言詞主義為原則，
        當事人所為之聲明及陳述，以提供判決資料為目的者，除別有規定外，應於
        言詞辯論中以言詞為之，始為有效，若僅記載於其所提之書狀，尚未以言詞
        提出者，不得以之為判決之基礎。」四十七年台上字第四三○號判例內容節
        錄如下：「民事訴訟採不干涉主義，凡當事人所未聲明之利益，不得歸之於
        當事人，所未提出之事實及證據，亦不得斟酌之，此觀民事訴訟法第三百八
        十八條之規定自明。」等規定，審理本案。
    (二)被告部分：
      (1)按「公共設施保留地因依本法第四十九條第一項徵收取得之加成補償，免徵
        所得稅，因繼承或因配偶、直系血親間之贈與而移轉者，免徵遺產稅或贈與
        稅。」為都市計畫法第五十條之一所明定。次按「查都市計畫法所稱之『公
        共設施保留地』，依..... 係指依同法所定都市計畫擬定、變更程序及同法
        第四十二條規定劃設之公共設施用地中，留待將來各公用事業機構、各該管
        政府或鄉、鎮、縣轄市公所取得者而言。已取得或非留供各事業機構、各該
        管政府或鄉、鎮、縣轄市公所取得者，仍非屬公共設施保留地。... 左列經
        都市計畫主管機關列冊或都市計畫書規定有案之土地，為非留供各事業機構
        、各該管政府或鄉、鎮、縣轄市公所取得之公共設施用地，應非屬都市計畫
        法所稱之『公共設施保留地』。(一)經依都市計畫法第三十條規定所訂辦法核
        准由私人或團體投資興辦之公共設施用地... 」、「本案被繼承人遺有之二
        筆土地，其使用分區編定，業於七十一年由公園用地變更為住宅用地，是尚
        非屬本部八十四年三月一日台財稅第八四一六○七八四八號函所稱『原屬公
        共設施保留地，經都市計畫主管機關附有條件變更為住宅區或其他使用分區
        』之土地，... 因此該二筆土地並無免徵遺產稅之適用。至因變更使用分區
        而應負擔必要之公共設施用地部分，參照本部八十七年八月四日台財稅第八
        七一九五七五一七號函釋，並無免徵遺產稅之適用。」、「被繼承人死亡時
        遺有市地重劃中土地，依遺產及贈與稅法第一條及第十條規定，應以繼承時
        土地面積及公告土地現值核計遺產價值課徵遺產稅，至土地所有權人依平均
        地權條例第六十條規定應負擔之重劃費用，經准內政部八十六年十一月二十
        六日台（八六）內地字第八六八九六四八號函復：『都市計畫法第五十條之
        一所指公共設施保留地，係指經指定作公共設施使用而未依法取得開闢使用
        之土地。又抵費地係登記為公有，自無遺產稅徵免問題。故是否依都市計畫
        法第五十條之一規定免徵遺產稅，應視被繼承人死亡時，其所有土地是否為
        公共設施保留地而定。』因此，參加市地重劃應負擔之重劃費用，尚不得依
        都市計畫法第五十條之一規定免徵遺產稅。」分別為內政部八十七年六月三
        十日台（八七）內營字第八七七二一七六號函、財政部八十七年八月十三日
        台財稅第八七一九五九六七六號函及八十七年八月四日台財稅第八七一九五
        七五一七號函所明釋。
      (2)本件原告之父黃再添於八十九年十月十三日死亡，原告及其他繼承人等申報
        遺產稅時，主張遺產坐落彰化縣和美鎮○○段五三一、五三三地號兩筆土地
        係公共設施保留地，申報扣除土地價值七、一六五、六○○元，經被告機關
        初查以系爭土地依彰化縣和美鎮公所九十年八月三日九○和鎮建字第一二三
        八一號函（原處分卷一三七頁），並未列示該二筆土地係公共設施保留地字
        樣及其未填註編定日期，而向該公所查詢，據查復因該二筆土地應提供百分
        之三十五公共設施比例，性質特殊，經該公所向內政部請釋結果，尚非屬公
        共設施保留地，爰否准其扣除。原告不服，復查時，主張系爭土地係坐落於
        和美都市計畫（原「公三」公園用地變更為住宅區）細部計畫範圍內，該細
        部計畫案業經內政部暨彰化縣政府發佈實施，但應提供公共設施比例為百分
        之三十五，主張應依稅捐稽徵法第一條之一規定，適用財政部八十四年三月
        一日台財稅第八四一六○七八四八號函釋，從優准予扣除該二筆土地價值之
        百分之三十五，計二、五○七、九六○元。申經被告機關復查結果，以系爭
        坐落彰化縣和美鎮○○段五三一、五三三地號兩筆土地，雖原為「公三」公
        園用地，惟於被繼承人死亡（八十九年十月十三日）前已變更為「住宅區」
        ，其有關公共設施負擔比例為附帶條件三之規定，有彰化縣和美鎮公所八十
        九年十二月六日和鎮服字第六三八號和美都市計畫土地使用分區（或公共設
        施用地）證明書可稽（原處分卷一四七頁），亦為原告所不爭，至該證明書
        之附帶條件三，按彰化縣和美鎮公所九十年八月三日九○和鎮建字第一二三
        八一號函（卷一三七頁），為應提供百分之三十五為公共設施用地，該部分
        是否可認為公共設施保留地，案經被告機關以九十年十月十七日中區國稅法
        字第○九○○○五九五一二號函（原處分卷一四二頁）及九十一年三月二十
        二日中區國稅法字第○九一○○一六七五六號函（原處分卷一七二頁）請彰
        化縣和美鎮公所查明。嗣經該公所以九十年十月二十二日九○和鎮建字第一
        六八八七號函復：「本鎮○○段五三一、五三三地號兩筆土地是否部分為『
        公共設施保留地』乙案，彰化縣政府曾函釋，應非屬都市計畫法所稱之『公
        共設施保留地』。」（原處分卷一四五頁）；又九十一年四月八日和鎮建字
        第○九一○○○五六七六號函復：「... 住宅區附帶條件三之土地應非屬『
        公共設施保留地』（原處分卷一七五之一頁），並檢附彰化縣政府曾函復原
        告該二筆土地非屬「公共設施保留地」之函文（彰化縣政府九十年七月十九
        日九○彰府工都字第一二五一七五號函：原處分卷一四四頁）供參。是本件
        系爭遺產土地於繼承時之使用編定為「住宅區」確定，且非屬「公共設施保
        留地」已臻明確。至原告所援引財政部八十四年三月一日台財稅第八四一六
        ○七八四八號函釋，其乃限於因公共設施保留地變更為住宅區或其他用地，
        於地主不同意時，應恢復原公共設施保留地之編定，即土地變更編定附有條
        件，在所附條件完成前，因地主可能不同意，致該項土地變更編定未確定者
        ，方有適用，與本案土地之使用編定已為確定者究有不同，自不得援引適用
        。是本案系爭土地之使用分區既經都市計畫主管機關證明為「住宅區」確定
        ，且經查明其並無部分為公共設施保留地，從而即無都市計畫法第五十條之
        一免徵遺產稅之適用。另本件應負擔必要之公共設施用地部分依據前揭財政
        部八十七年八月十三日台財稅第八七一九五九六七六號函釋參照八十七年八
        月四日台財稅第000000000號函釋，亦不得免徵遺產稅，是原告援
        引主張容有誤解，爰駁回其復查之申請。原告第執前詞提起訴願，亦經財政
        部訴願決定維持原核定。
      (3)訴訟意旨略謂：原告仍執原復查及訴願之主張，認應適用財政部八十四年三
        月一日台財稅第八四一六○七八四八號函釋，為免徵遺產稅，資為爭議。
      (4)按財政部八十四年三月一日台財稅第八四一六○七八四八號函釋內容為：「
        關於被繼承人死亡時遺有原屬公共設施保留地，經都市計畫主管機關附有條
        件變更為住宅區或其他使用分區，其遺產稅之核課，請依說明二、三辦理。
        二、原屬公共設施保留地，經都市計畫主管機關有條件准予變更為住宅區或
        其他用地，且該土地之使用分區證明並載明：『應另行擬定細部計畫（含配
        置公共設施用地）並俟細部計畫完成法定程序發布實施後始得發照建築，地
        主若不同意，應維持原計畫』之附帶條件者，如土地所有權人於死亡前，已
        依附帶條件辦理，該項土地應列入遺產課稅，惟其提供作公共設施用地部分
        ，依都市計畫法第五十條之一規定，應予免徵遺產稅。... 」，另上揭函釋
        之適用範圍，嗣經財政部八十七年八月十三日台財稅第八七一九五九六七六
        號函補充釋示，其內容為「說明二、本案被繼承人遺有之二筆土地，其使用
        分區編定，業於七十一年由公園用地變更為住宅用地，是尚非屬本部八十四
        年三月一日台財稅第八四一六○七八四八號函所稱『原屬公共設施保留地，
        經都市計畫主管機關附有條件變更為住宅區或其他使用分區』之土地，況該
        二筆土地之使用分區變更案，於增訂都市計畫法第五十條之一公布前（七十
        七年七月十五日）已告確定，因此該二筆土地並無免徵遺產稅之適用。至因
        變更使用分區而應負擔必要之公共設施用地部分，參照本部八十七年八月四
        日台財稅第000000000號函釋，並無免徵遺產稅之適用。」。亦即
        ，財政部八十四年三月一日台財稅字第八四一六○七八四八號函釋意旨，係
        因公共設施保留地變更為住宅區或其他用地，於地主不同意時，都市計畫之
        擬定機關，可依都市計畫法之相關規定，於通盤檢討時予以變更，並僅能依
        該附帶條件恢復為原「公共設施保留地」之編定，即土地變更編定附有條件
        ，在所附條件完成前，因地主可能不同意，致該項土地變更編定尚難為已確
        定，故適用上開函釋之案件，限於土地變更編定因附帶條件而不確定者，方
        有適用。況查，財政部八十七年八月十三日台財稅第八七一九五九六七六號
        函釋，除已就財政部八十四年三月一日台財稅第八四一六○七八四八號函所
        稱「原屬公共設施保留地，經都市計畫主管機關附有條件變更為住宅區或其
        他使用分區」之土地加以釋明外，並就土地因變更使用分區而應負擔必要之
        公共設施用地部分，並無免徵遺產稅之適用加以補充解釋。再查，按都市計
        畫法第五十條之一規定，乃明定「公共設施保留地」因繼承而移轉者，始有
        免徵遺產稅之適用，又依內政部八十七年六月三十日台（八七）內營字第八
        七七二一七六號函：「查都市計畫法所稱之『公共設施保留地』，依... 係
        指依同法所定都市計畫擬定、變更程序及同法第四十二條規定劃設之公共設
        施用地中，留待將來各公用事業機構、各該管政府或鄉、鎮、縣轄市公所取
        得者而言。已取得或非留供各事業機構、各該管政府或鄉、鎮、縣轄市公所
        取得者，仍非屬公共設施保留地。... 左列經都市計畫主管機關列冊或都市
        計畫書規定有案之土地，為非留供各事業機構、各該管政府或鄉、鎮、縣轄
        市公所取得之公共設施用地，應非屬都市計畫法所稱之『公共設施保留地』
        。(一)經依都市計畫法第三十條規定所訂辦法核准由私人或團體投資興辦之公
        共設施用地。(二)依都市計畫法第六十一條第二項規定，已由私人或團體於舉
        辦新市區建設範圍內，自行負擔經費興建之公共設施用地。(三)配合私人或團
        體舉辦公共設施、新市區建設、舊市區更新等實質建設事業劃設，並指明由
        私人或團體取得興闢之公共設施用地。」，據此，縱使經依相關法令劃設之
        公共設施用地，尚非即屬都市計畫法所稱之「公共設施保留地」，本件系爭
        土地已於被繼承人死亡前編定為「住宅區」，非屬「公共設施保留地」亦經
        主管機關查復在卷，是系爭土地無減免遺產稅之適用已臻明確，被告機關否
        准其扣除之申請，依法並無不合，原告猶執原詞爭執，所訴委不足採。（類
        似案件，業有  大院九十年度訴字第六五九號及九十一年度訴字第一六二號
        作成被告機關勝訴之判決，請卓參。）
    理  由
一、本件被告代表人（局長）原為楊重華，業已變更為乙○○，其陳明由新代表人承
    受訴訟，於法無違，應予准許。
二、按「公共設施保留地因依本法第四十九條第一項徵收取得之加成補償，免徵所得
    稅，因繼承或因配偶、直系血親間之贈與而移轉者，免徵遺產稅或贈與稅。」為
    都市計畫法第五十條之一所明定。又「查都市計畫法所稱之『公共設施保留地』
    ，依... 係指依同法所定都市計畫擬定、變更程序及同法第四十二條規定劃設之
    公共設施用地中，留待將來各公用事業機構、各該管政府或鄉、鎮、縣轄市公所
    取得者而言。已取得或非留供各事業機構、各該管政府或鄉、鎮、縣轄市公所取
    得者，仍非屬公共設施保留地。... 左列經都市計畫主管機關列冊或都市計畫書
    規定有案之土地，為非留供各事業機構、各該管政府或鄉、鎮、縣轄市公所取得
    之公共設施用地，應非屬都市計畫法所稱之『公共設施保留地』。(一)經依都市計
    畫法第三十條規定所訂辦法核准由私人或團體投資興辦之公共設施用地... 」、
    「本案被繼承人遺有之二筆土地，其使用分區編定，業於七十一年由公園用地變
    更為住宅用地，是尚非屬本部八十四年三月一日台財稅第八四一六○七八四八號
    函所稱『原屬公共設施保留地，經都市計畫主管機關附有條件變更為住宅區或其
    他使用分區』之土地，... 因此該二筆土地並無免徵遺產稅之適用。至因變更使
    用分區而應負擔必要之公共設施用地部分，參照本部八十七年八月四日台財稅第
    000000000號函釋，並無免徵遺產稅之適用。」、「被繼承人死亡時遺
    有市地重劃中土地，依遺產及贈與稅法第一條及第十條規定，應以繼承時土地面
    積及公告土地現值核計遺產價值課徵遺產稅，至土地所有權人依平均地權條例第
    六十條規定應負擔之重劃費用，經准內政部八十六年十一月二十六日台八六內地
    字第八六八九六四八號函復：『都市計畫法第五十條之一所指公共設施保留地，
    係指經指定作公共設施使用而未依法取得開闢使用之土地。又抵費地係登記為公
    有，自無遺產稅徵免問題。故是否依都市計畫法第五十條之一規定免徵遺產稅，
    應視被繼承人死亡時，其所有土地是否為公共設施保留地而定。』因此，參加市
    地重劃應負擔之重劃費用，尚不得依都市計畫法第五十條之一規定免徵遺產稅。
    」亦分別為內政部八十七年六月三十日台八七內營字第八七七二一七六號函、財
    政部八十七年八月十三日台財稅第八七一九五九六七六號函及八十七年八月四日
    台財稅第000000000號函所明釋。
三、本件原告之父黃再添於八十九年十月十三日死亡，原告及其他繼承人等於九十年
    七月九日申報遺產稅時，主張遺產坐落彰化縣和美鎮○○段五三一、五三三地號
    兩筆土地係公共設施保留地，申報扣除土地價值七、一六五、六○○元，經被告
    所屬彰化縣分局以系爭土地依彰化縣和美鎮公所九十年八月三日九○和鎮建字第
    一二三八一號函（見原處分卷第一三七頁），並未列示該二筆土地係公共設施保
    留地字樣及其未填註編定日期，經向該公所查詢，據查復因該二筆土地應提供百
    分之三十五公共設施比例，性質特殊，該公所向內政部請求釋示結果，尚非屬公
    共設施保留地，否准其扣除，而核定遺產總額為四四、三○六、八四七元、遺產
    免稅額七、○○○、○○○元、扣除額八、二七四、九一二元，遺產淨額為二九
    、○三一、九三五元，應納遺產稅額七、二七三、五三八元。原告不服，申請復
    查，主張系爭土地係坐落於和美都市計畫（原「公三」公園用地變更為住宅區）
    細部計畫範圍內，該細部計畫案業經內政部暨彰化縣政府發布實施，但應提供公
    共設施比例為百分之三十五，主張應依稅捐稽徵法第一條之一規定，適用財政部
    八十四年三月一日台財稅第八四一六○七八四八號函釋，從優准予扣除該二筆土
    地價值之百分之三十五，計二、五○七、九六○元。被告復查以系爭坐落彰化縣
    和美鎮○○段五三一、五三三地號兩筆土地，雖原為「公三」公園用地，惟於被
    繼承人黃再添死亡（即八十九年十月十三日）前已變更為「住宅區」，其有關公
    共設施負擔比例為附帶條件三之規定，此有彰化縣和美鎮公所八十九年十二月六
    日和鎮服字第六三八號和美都市計畫土地使用分區（或公共設施用地）證明書可
    稽（見原處分卷第一四七頁)，亦為原告所不爭，至該證明書之附帶條件三，依
    彰化縣和美鎮公所九十年八月三日九○和鎮建字第一二三八一號函（見原處分卷
    第一三七頁），為應提供百分之三十五為公共設施用地，該部分是否可認為公共
    設施保留地，經被告以九十年十月十七日中區國稅法字第○九○○○五九五一二
    號函（見原處分卷第一四二頁）及九十一年三月二十二日中區國稅法字第○九一
    ○○一六七五六號函（見原處分卷第一七二頁）請彰化縣和美鎮公所查明。嗣經
    該公所以九十年十月二十二日九○和鎮建字第一六八八七號函復：「本鎮○○段
    五三一、五三三地號兩筆土地是否部分為『公共設施保留地』乙案，彰化縣政府
    曾函釋，應非屬都市計畫法所稱之『公共設施保留地』。」（見原處分卷第一四
    五頁）；又九十一年四月八日和鎮建字第○九一○○○五六七六號函復：「...
    住宅區附帶條件三之土地應非屬『公共設施保留地』（見原處分卷第一七五之一
    頁），並檢附彰化縣政府曾函復原告該二筆土地非屬「公共設施保留地」之函文
    （彰化縣政府九十年七月十九日九○彰府工都字第一二五一七五號函，見原處分
    卷第一四四頁）足參。本件系爭遺產土地於繼承時之使用編定為「住宅區」確定
    ，且非屬「公共設施保留地」已臻明確。至原告所援引財政部八十四年三月一日
    台財稅第八四一六○七八四八號函釋，其乃限於因公共設施保留地變更為住宅區
    或其他用地，於地主不同意時，應恢復原公共設施保留地之編定，即土地變更編
    定附有條件，在所附條件完成前，因地主可能不同意，致該項土地變更編定未確
    定者，方有適用，與本案土地之使用編定已為確定者究有不同，自不得援引適用
    。本案系爭土地之使用分區既經都市計畫主管機關證明為「住宅區」確定，且經
    查明其並無部分為公共設施保留地，即無都市計畫法第五十條之一免徵遺產稅之
    適用。至於本件應負擔必要之公共設施用地部分依據前揭財政部八十七年八月十
    三日台財稅第八七一九五九六七六號函釋參照八十七年八月四日台財稅第八七一
    九五七五一七號函釋，亦不得免徵遺產稅，而駁回原告復查之申請，依首揭規定
    及函釋，原處分及復查決定並無違誤。
四、原告雖起訴主張：參照彰化縣和美鎮公所九十一年四月八日和鎮建字第０九一０
    ００五六七六號函說明第二點及彰化縣和美鎮公所九十一年九月十一日和鎮建字
    第０九一００一四九四九號函可證實，本案兩筆土地係都市計劃範圍內公園用地
    變更為住宅用地之土地，且於增訂都市計劃法第五十條之一公布後方告確定，其
    細部計畫發布實施於被繼承人黃再添死亡之前，準此，財政部八十七年八月十三
    日台財稅第八七一九五九六七號函及財政部八十七年八月四日台財稅第八七一九
    五七五七六號函及內政部八十六年十一月二十六日台八六內地字第八六八九六四
    八號函，不適用本案。本案原告系爭都市計劃範圍內公園用地變更為住宅用地係
    於增訂都市計劃法第五十條之一公布後方告確定，土地所有權人死亡時，尚未依
    土地使用分區載明附帶條件，另行擬定細部計畫，並完成法定程序發布實施者，
    參照行政院八十三年十一月二十八日台八三財字第四四五三三號函釋意旨，准予
    適用都市計劃法第五十條之規定，免徵遺產稅，參照彰化縣和美鎮公所九十一年
    四月八日和鎮建字第０九一０００五六七六號函說明第二點及彰化縣和美鎮公所
    九十一年九月十一日和鎮建字第０九一００一四九四九號函可證實，本案兩筆土
    地，自適用財政部八十四年三月一日台財稅第八四一六０七八四八號函規定說明
    之第三點，遺產及贈與稅法第十七條第一項第九款及內政部八十七年六月三十日
    台八七內營字第八七七二一七六號函不適用本案，且查財政部八十四年三月一日
    台財稅第八四一六０七八四八號函說明第三點及本案土地土地使用分區說明書附
    帶條件三，全無規定地主若不同意時，應回復公共設施保留地等之規定，參照原
    決定機關決定及原處分機關答辯「訴願人所援引本部八十四年三月一日台財稅第
    八四一六０七八四八號函，限於因公共設施保留地變更為住宅區或其他用地，於
    地主不同意時，應回復公共設施保留地之編定，即土地變更編定附有條件，在所
    附條件完成前，因地主可能不同意，致該項土地變更編定未確定者，方有適用，
    和本案土地之使用編定已確定者不同」（載於原決定第四頁第十四行開始），自
    不得援引適用，原決定機關及原處分機關失察，致上揭決定及答辯有誤，不適用
    本案，和美鎮公所回復給財政部的公函（九十一年四月八日和鎮建字第０九一０
    ００五六七六號函及被告函請彰化縣和美鎮公所答復之九十一年九月十一日和鎮
    建字第０九一００一四九四九號函，可以證實本案和美鎮○○段五三一、五三三
    地號土地，坐落和美都市計畫內，於民國五十九年十一月都市計劃發布實施，原
    編定為公三公園用地，應屬都市計劃法所屬公共設施保留地，經變更為和美都市
    計劃（第一期公共設施保留地專案通盤檢討）案中，變更為住宅區附帶條件三之
    土地（於七十八年七月二十日發布實施）其細部計畫於民國八十九年一月二十四
    日發布實施，應提供公共設施比例為百分之三十五，迄今尚未完成市地重劃，由
    九十一年四月八日和鎮建字第０九一０００五六七六號函及彰化縣和美鎮公所九
    十一年九月十一日和鎮建字第０九一００一四九四九號函可證實，本案當然適用
    財政部八十四年三月一日台財稅第八四一六０七八四八號函釋第三點規定云云。
    然查：
  (一)財政部八十四年三月一日台財稅第八四一六○七八四八號函釋內容為：「關於被
    繼承人死亡時遺有原屬公共設施保留地，經都市計畫主管機關附有條件變更為住
    宅區或其他使用分區，其遺產稅之核課，請依說明二、三辦理。二、原屬公共設
    施保留地，經都市計畫主管機關有條件准予變更為住宅區或其他用地，且該土地
    之使用分區證明並載明：『應另行擬定細部計畫（含配置公共設施用地）並俟細
    部計畫完成法定程序發布實施後始得發照建築，地主若不同意，應維持原計畫』
    之附帶條件者，如土地所有權人於死亡前，已依附帶條件辦理，該項土地應列入
    遺產課稅，惟其提供作公共設施用地部分，依都市計畫法第五十條之一規定，應
    予免徵遺產稅。... 」，另上揭函釋之適用範圍，嗣經財政部八十七年八月十三
    日台財稅第八七一九五九六七六號函補充釋示，其內容為「說明二、本案被繼承
    人遺有之二筆土地，其使用分區編定，業於七十一年由公園用地變更為住宅用地
    ，是尚非屬本部八十四年三月一日台財稅第八四一六○七八四八號函所稱『原屬
    公共設施保留地，經都市計畫主管機關附有條件變更為住宅區或其他使用分區』
    之土地，況該二筆土地之使用分區變更案，於增訂都市計畫法第五十條之一公布
    前（七十七年七月十五日）已告確定，因此該二筆土地並無免徵遺產稅之適用。
    至因變更使用分區而應負擔必要之公共設施用地部分，參照本部八十七年八月四
    日台財稅第000000000號函釋，並無免徵遺產稅之適用。」亦即，財政
    部八十四年三月一日台財稅字第八四一六○七八四八號函釋意旨，係因公共設施
    保留地變更為住宅區或其他用地，於地主不同意時，都市計畫之擬定機關，可依
    都市計畫法之相關規定，於通盤檢討時予以變更，並僅能依該附帶條件恢復為原
    「公共設施保留地」之編定，即土地變更編定附有條件，在所附條件完成前，因
    地主可能不同意，致該項土地變更編定尚難認為已確定，故適用上開函釋之案件
    ，限於土地變更編定因附帶條件而不確定者，方有適用。
  (二)財政部八十七年八月十三日台財稅第八七一九五九六七六號函釋，除已就財政部
    八十四年三月一日台財稅第八四一六○七八四八號函所稱「原屬公共設施保留地
    ，經都市計畫主管機關附有條件變更為住宅區或其他使用分區」之土地加以釋明
    外，並就土地因變更使用分區而應負擔必要之公共設施用地部分，並無免徵遺產
    稅之適用加以補充解釋。再查，按都市計畫法第五十條之一規定，乃明定「公共
    設施保留地」因繼承而移轉者，始有免徵遺產稅之適用，又依內政部八十七年六
    月三十日台（八七）內營字第八七七二一七六號函：「查都市計畫法所稱之『公
    共設施保留地』，依... 係指依同法所定都市計畫擬定、變更程序及同法第四十
    二條規定劃設之公共設施用地中，留待將來各公用事業機構、各該管政府或鄉、
    鎮、縣轄市公所取得者而言。已取得或非留供各事業機構、各該管政府或鄉、鎮
    、縣轄市公所取得者，仍非屬公共設施保留地。... 左列經都市計畫主管機關列
    冊或都市計畫書規定有案之土地，為非留供各事業機構、各該管政府或鄉、鎮、
    縣轄市公所取得之公共設施用地，應非屬都市計畫法所稱之『公共設施保留地』
    。(一)經依都市計畫法第三十條規定所訂辦法核准由私人或團體投資興辦之公共設
    施用地。(二)依都市計畫法第六十一條第二項規定，已由私人或團體於舉辦新市區
    建設範圍內，自行負擔經費興建之公共設施用地。(三)配合私人或團體舉辦公共設
    施、新市區建設、舊市區更新等實質建設事業劃設，並指明由私人或團體取得興
    闢之公共設施用地。」因而，縱使經依相關法令劃設之公共設施用地，尚非即屬
    都市計畫法所稱之「公共設施保留地」，本件系爭土地已於被繼承人死亡前編定
    為「住宅區」，非屬「公共設施保留地」亦經主管機關查復在卷，已如前述，是
    系爭土地無減免遺產稅之適用已甚明確，被告否准其扣除之申請，依法並無不合
    ，原告主張應適用財政部八十四年三月一日台財稅第八四一六０七八四八號函釋
    第三點規定，即無可採。
五、綜上所述，本案系爭土地之使用分區既經都市計畫主管機關證明為「住宅區」確
    定，且經查明其並無部分為公共設施保留地，即無都市計畫法第五十條之一免徵
    遺產稅之適用。另應負擔必要之公共設施用地部分依據前揭財政部八十七年八月
    十三日台財稅第八七一九五九六七六號函釋參照八十七年八月四日台財稅第八七
    一九五七五一七號函釋，亦不得免徵遺產稅，被告否准其扣除之申請，核定遺產
    總額為四四、三○六、八四七元、遺產免稅額七、○○○、○○○元、扣除額八
    、二七四、九一二元，遺產淨額為二九、○三一、九三五元，應納遺產稅額七、
    二七三、五三八元，依法並無違誤，復查及訴願決定予以維持，亦無不合，原告
    起訴意旨請求撤銷原處分及訴願決定，核無理由，應予駁回。
六、至原告請求被告如有廢弛職務或失職行為情事，請依訴願法第一００條、公務員
    服務法第一條、公務員懲戒法第二條規定究辦，因非本院之職權，所為請求亦無
    理由，併應予駁回。
據上論結，本件原告之訴為無理由，依行政訴訟法第一百九十五條第一項後段、第九
十八條第三項前段，判決如主文。
中    華    民    國    九十二      年      三      月      六          日
                 臺 中 高 等 行 政 法 院   第 三 庭
                                審 判 長 法      官  王  茂  修
                                         法      官  許  金  釵
                                         法      官  莊  金  昌
右正本證明與原本無異。
如不服本判決，應於判決送達後二十日內向本院提出上訴書狀，其未表明上訴理由者
，應於提起上訴後二十日內向本院提出上訴理由書（須依對造人數附具繕本）；如於
本判決宣示或公告後送達前提起上訴者，應於判決送達後二十日內補提上訴理由書（
須附繕本）。未表明上訴理由者，逕以裁定駁回。
提起上訴應預繳送達用雙掛號郵票拾份（每份三十四元)。
中    華    民    國    九十二      年      三      月      六          日
                                         法院書記官  林  宜  萱


司法院資訊處製作；財團法人民間司法改革基金會備份。
